臺北高等行政法院判決
                                   100年度訴更一字第97號
                                   100年11月15日辯論終結
原      告　宏昇產業有限公司
代　表　人　劉惠珍（董事）住同上
訴訟代理人　沈永宏　律師
被      告　臺北市政府
代　表　人　郝龍斌（市長）住同上
訴訟代理人　游雅鈴　律師
上列當事人間回饋金事件，原告不服行政院農業委員會中華民國
97年5 月6 日農訴字第0970105007號訴願決定，提起行政訴訟，
經本院98年10月8 日97年度訴字第1397號判決，被告不服，提起
上訴，經最高行政法院100 年6 月23日100 年度判字第1047號判
決廢棄發回，本院更為判決如下：
    主      文
原告之訴駁回。
第一審及發回前上訴審訴訟費用均由原告負擔。
　　事實及理由
一、事實概要：
    原告依水土保持法規定擬具水土保持申報書，申請在坐落臺
    北市○○區○○段○ ○段107 地號山坡地（下稱系爭山坡地
    ）辦理建築物新建工程，經被告以民國96年3 月16日府建四
    字第09601003700 號函核定其水土保持計畫，並預告其應繳
    納之山坡地開發利用回饋金經初估為新臺幣（下同）9,470,
    664 元，但應以正式繳納處分為準，旋於96年10月24日核發
    96建字第0546號建造執照，許可原告興建，並另依山坡地開
    發利用回饋金繳交辦法（下稱回饋金繳交辦法）及被告92年
    8 月8 日府建三字第09214929601 號公告之臺北市山坡地開
    發利用繳交回饋金之乘積比率予以核算，而以96年12月31日
    府產業農字第09634818500 號函（下稱原處分）命原告繳交
    山坡地開發利用回饋金9,470,664 元。原告不服，提起訴願
    ，經決定駁回，提起行政訴訟，經本院98年10月8 日97年度
    訴字第1397號判決（下稱前審判決）撤銷原處分及訴願決定
    ，被告不服，提起上訴，經最高行政法院以100 年6 月23日
    100 年度判字第1047號判決廢棄前審判決，發回本院更為審
    理。
二、原告起訴主張略以：
  (一)憲法第15條規定，人民財產權應予保障，對人民財產權之限
    制，必須符合憲法第23條所定必要程度，並以法律定之，其
    由立法機關明確授權行政機關以命令訂定者，須據以發布命
    令符合立法意旨且未逾授權範圍時，始為憲法所許，不得任
    意擴張解釋限制人民財產權或課以義務，迭據司法院釋字第
    425 號、第488 號與第492 號等解釋所揭櫫，釋字第593 號
    更進一步指出：國家基於一定之公益目的，對特定人民課予
    繳納租稅以外之金錢義務，涉及人民受憲法第15條保障之財
    產權，其課徵目的、對象、額度應以法律定之，或以法律具
    體明確之授權，由主管機關於授權範圍內以命令為必要之規
    範」，即明揭「額度」之重要性。再者，回饋金之繳納係為
    充實造林基金之來源，並非為水土保持或山坡地保育，徵諸
    回饋金之唯一法源為森林法第48條之1 ，而水土保持法及山
    坡地保育條例則全未提及，尤可見非破壞森林者，即無繳納
    回饋金之義務，益證回饋金繳交辦法有不當連結之違憲情事
    。政府課予人民稅捐以外金錢給付義務，就額度必須明定或
    明確授權，否則不容許主管機關任意訂定，以免行政裁量權
    任意擴張，無端增加人民法律所無之負擔，以符保障人民財
    產權之憲法意旨，釋字第395 號解釋闡述甚明。是以回饋金
    繳交辦法之法源依據為森林法第48條之1 第2 項，依該規定
    「第2 款回饋金應核發山坡地開發利用許可時通知繳交」，
    就「繳交義務人、計算方式、繳交時間、期限與程序」為授
    權，然就繳交額度則全未以法律明定，亦未授權行政機關自
    行訂定，從而，行政院農業委員會（下稱農委會）及被告在
    未經法律授權額度下，逕行訂定繳交回饋金之相關辦法，明
    顯違憲。
  (二)被告原所訂頒之山坡地開發建築要點於88年6 月7 日修正名
    稱為臺北市山坡地開發建築要點，仍將在山坡地建築申請「
    開發許可」、申請「雜項執照」及申請「建造執照」等3 階
    段一併規定，惟其第7 條早已將為建築之申請開發許可之主
    管機關改為都市計畫主管機關，依上開規定，在山坡地開發
    建築房屋，其程序原則上是：向都市計劃主管機關申請開發
    許可（臺北市山坡地開發建築要點第7 點，須檢送水土保持
    計畫）、向建築主管機關申請雜項執照（同要點第8 點，亦
    須檢送水土保持計畫）、經勘驗合格領得雜項使用執照後，
    始得申請建造執照（同要點第9 點）。足徵92年「山坡地建
    築管理辦法」制定修正後，山坡地開發建築迄仍分成申請「
    開發許可」、申請「雜項執照」及申請「建造執照」3 階段
    ，僅有關非都市土地「開發許可」則係規範於「非都市土地
    管制規則」第6 條、第6 條之1 及第13條，所謂「已廢除開
    發許可，雜項執照即為開發許可」云云，純屬誤會，此有最
    高行政法院99年判字第1198號判決意旨可資參照，是本件最
    高行政法院100 年度判字第1047號判決漏未審酌山坡地建築
    管理辦法之立法理由及非都市土地管制規則相關規定，而以
    「『雜項執照』即為『開發許可』」為理由廢棄前審判決，
    顯有誤會。再水土保持技術規範不僅包括水土保持法第12條
    第1 項各款、第8 條第1 項第5 款「開挖整地」、「開發建
    築用地」行為，尚包括同法第8 條第1 項第1 款至第4 款、
    第6 款、第9 款行為。而非都市土地使用管制規則第13條、
    第48條，與山坡地建築管理辦法第3 條、第4 條、第9 條，
    雖均有檢送水土保持計畫之規定，但前者向主管機關申請開
    發許可，為水土保持法第12條第1 項第4 款所稱之「開發建
    築用地」申請開發許可，不允許「免擬具水土保持計畫」，
    且須經雜項工程完工查驗合格、領得雜項工程使用執照，始
    得申請建造執照，不允許「雜項執照併同建造執照」；而後
    者向建築主管機關申請雜項執照（建造執照），則不涉及「
    開發建築用地」、「開挖整地」，自無水土保持法第12條適
    用，因此允許「免擬具水土保持計畫」及「雜項執照併同建
    造執照」，此有上開最高行政法院99年度判字第1198號判決
    理由可資參照。是山坡地建築分成開發許可，與申請雜項執
    照及建造執照為3 階段，且主管機關不同，依水土保持法第
    8 條第1 項第9 款、山坡地建築管理辦法第4 條、臺北市山
    坡地開發建築要點第8 條規定，申請雜項執照所提出之水土
    保持計畫與水土保持法第12條第1 項無涉。
  (三)本院97年度訴更一字第70號判決及最高行政法院99年度判字
    第1198號判決理由已指明：回饋金繳交及水土保持法第12條
    第1 項之行為，以依法取得開發利用許可者為限：而涉及山
    坡地「開挖整地」、「開發建築用地」之行為，則應取得開
    發許可，並依建築技術規則建築設計施工篇第13章「山坡地
    建築」第264 條、第265 條規定，擋土牆為絕對必要設施，
    且必須與建築物獨立分開，保持法定距離，且不得與建築物
    共構。系爭山坡地為木柵二期市地重劃，其目的乃將山坡地
    開發為建築用地後供住宅區建築使用，因此前階段經被告市
    地重劃開發為建築用地，與後階段各地主之建築行為，一體
    構成同一山坡地開發案，根本無從切割。該木柵二期重劃區
    面積30公頃，原為山坡地森林，77年間辦理市地重劃，必須
    完成平均地權條例第60條、市地重劃辦法第60條所規定之各
    項工程，被告因此依水土保持法第12條規定提出水土保持計
    畫書，經水保局核定、目的事業主管機關核發開發證明許可
    後，被告始將上開30公頃原始森林盡數砍伐、破壞原生表土
    、開挖整地、興建道路溝渠、擋土牆，被告重劃工程包括全
    區樹木砍伐、挖土填土等開挖整地工程（挖方1,837,307.2
    立方公尺，填方1,055,244.1 立方公尺）、護坡工程（混凝
    土磚護坡2,385 平方公尺，植生護坡36,035平方公尺，挖方
    49,096立方公尺，填方34,231立方公尺）、排水工程（明溝
    2,829.5 公尺，U 型側溝381.57公尺，RCP 管1,216.06公尺
    ，箱涵97.66 公尺，沉砂池25座，集水井59座，人孔18座）
    、道路工程（8 公尺寬道路2,346.2 公尺，6 公尺寬道路92
    8.65公尺，道路護欄981.8 公尺）；經重劃完成後，區內各
    宗土地坵塊整齊且面臨道路，已可為合理、經濟之建築使用
    ，有該市地重劃報告書可稽，具見木柵二期市地重劃已對包
    括系爭山坡地在內之30公頃土地全面開挖整地、破壞原生表
    土，重劃區內已無任何原生表土保留地，且已完成相關非共
    構擋土牆。
  (四)水土保持技術規範第151 條復明定開挖整地應盡量維持原有
    之自然地形、地貌，而非規定就現有地形、地貌採取挖填應
    盡量維持「現有」地形、地貌，具見水土保持法第12條規定
    所稱之開挖整地限於破壞原自然地形、地貌之行為，殊不容
    任意擴張解釋為現有地形、地貌，無端增加人民法律所未規
    定之義務。系爭山坡地之開挖整地行為既已於前期工程即木
    柵二期重劃時即已完成，後續建築工程所為之挖填土石方、
    開挖地下室等雜項工程，顯屬建築法第7 條規定之雜項工程
    ，與水土保持法第12條規定之開挖整地無涉。最高行政法院
    97年度判字第578 號及98年度判字第179 號判決亦認水土保
    持法第12條第1 項第4 款規定之行為限於破壞原生表土之行
    為、被告辦理臺北市木柵二期重劃，理應對原生表土為相當
    程度變更等情，足見就同一山坡地開發建築案，原告所為之
    後續建築行為並不涉及開挖整地，自與水土保持法第12條無
    涉。
  (五)本件建築案面積為2,582.99平方公尺，依據臺北市山坡地建
    築要點第3 點、第7 點第2 項規定，准免開發許可，依最高
    行政法院99年度判字第1198號判決之見解，即屬臺北市山坡
    地建築要點第3 點第1 項規定，免申請開發許可之情形，詎
    本件最高行政法院判決卻以「雜項執照為開發許可」為理由
    ，廢棄發回本院前審判決，顯有誤會。
  (六)依非都市土地管制規則第13條、第48條、山坡地建築管理辦
    法第4 條、第9 條、水土保持法第8 條第1 項、第12條規定
    ，山坡地工程不涉及開發許可者得雜項執照併入建造執照，
    甚至得免提出水土保持計畫。而依被告所屬工務局審查山坡
    地辦理建築執照處理原則第5 條規定，以下情形皆得申請雜
    項執照併同建造執照辦理：(1)保護區原有合法房屋整建或農
    舍申請案件；(2)市地重劃區或舊有房屋拆除重建申請案；(3)
    其他未變更水土設施報經被告核准之申請案件。依上開處理
    原則，可見市地重劃山坡地建築案與舊有房屋拆除重建案均
    屬未變更水土保持設施案件，自不涉及水土保持法第12條，
    則於同一山坡地開發建築案，前期市地重劃時，既已依水土
    保持法第12條規定完成相關水土保持設施並取得雜項執照，
    原告後依水土保持法第8 條第1 項第9 款及臺北市山坡地開
    發建築要點第8 點提出水土保持計畫，非但毋庸取得開發許
    可，且請准雜項執照併同建造執照，具見本件建築並不涉及
    水土保持法第12條甚明。則原告提出之水土保持計畫，係依
    據水土保持法第8 條第1 項第9 款及臺北市山坡地建築要點
    第8 點而提出，與水土保持法第12條第1 項無涉，自無回饋
    金辦法之適用。
  (七)系爭山坡地一體開發建築案，於前期工程即市地重劃時既經
    完成開挖整地，原告為後期建築工程時，建築主管機關即同
    意擋土牆與建築物共構，再參以水土保持計畫，可見本件建
    築案共構式擋土牆係基於新建建物安全所為之安全措施，並
    未變更重劃後水土保持設施，與水土保持設施無涉，自亦與
    建築技術規則設計施工篇第13章山坡地建築無涉。且依另案
    最高行政法院99年度判字第1198號判決見解，雜項工程需與
    建築物一併施工，其雜項執照併同於建造執照中申請，此係
    向建築主管機關申請雜項執照之程序，與向都市計畫主管機
    關申請開發許可之程序無關。本件所稱「水土保持」設施，
    不但設置於建築物排水系統之清潔孔及數個陰井之上，且係
    依賴建築物本身清潔孔清理出水，亦即水土保持設施與建築
    物排水系統共構，並未獨立於建築物排水系統之外，其情形
    與擋土牆共構相同，均不涉及建築物主體外之其他開挖整地
    。且本件水土保持工程花費僅數萬元，排放流量僅0.050cms
    ，遠低於被告施作路邊溝之容許排洪3.115cms，從而，本件
    水土保持設施自屬水土保持法第8 條第1 項第9 款規定「其
    他因土地開發利用，為維護水資源及其品質，或防治災害需
    實施之水土保持處理與維護」，與水土保持法第12條規定水
    土保持設施應獨立於建築物排水系統之外，二者完全不同。
    系爭建築經主管機關同意擋土牆及水土保持設施與建築物本
    體共構，並非各自獨立，依建築技術規則設計施工篇第13章
    、水土保持技術規則及農委會相關函釋，與水土保持法第12
    條第1 項無涉。
  (八)所稱水土保持計劃，係指為實施水土保持之處理與維護所訂
    定之計畫，水土保持法第3 條第2 款定有明文。因此水土保
    持法第8 條第1 款至第9 款行為，依水土保持技術規範實施
    水土保持之處理與維護所定之計畫，固均稱為「水土保持計
    畫書」，但並非稱為水土保持計畫書者均為水土保持法第12
    條所規範，例如下雨地濕，但地濕並不必然係因下雨，此為
    基本邏輯。依農委會94年3 月4 日農授水保字第0941803754
    號函釋略謂「無須依水保法第12條規定，擬定水土保持計畫
    ……惟申請人於施工期間仍應依水保法第8 條規定，實施必
    要之水土保持處理與維護」；又按最高行政法院99年度判字
    第1198號判決指出，是否應繳交回饋金，並非以有無提出水
    土保持計畫書為據，如申請人並非依據水土保持法第12條第
    1 項向主管機關申請開發利用許可，縱使其提出之水保持計
    畫書載有依水土保持法提出水土保持計畫等語，仍不能變更
    客觀適用法律之結果。本件建築案所有雜項工程均附屬於建
    築物主體，並未變更重劃後水土保持設施，即無水土保持法
    第12條規定之破壞原生表土開挖整地行為，亦無建築技術規
    則設計施工篇第264 條、第265 條規定之山坡地建築獨立擋
    土牆、水土保持設施，乃毋庸開發許可，逕行核發雜項執照
    及建造執照，與水土保持法第12條第1 項行為無涉等語。並
    聲明求為撤銷原處分及訴願決定。
三、被告抗辯略謂：
  (一)森林法第48條之1 已授權主管機關就回饋金之繳交義務人、
    計算方式、繳交時間、期限、程序及其他應遵守事項訂定辦
    法，農委會遂依據前揭授權規定訂定回饋金繳交辦法，於第
    5 條第1 項、第3 項規定回饋金之計算方式，故該辦法之課
    徵額度係基於森林法之授權而訂定，且未逾授權範圍，應無
    違憲之虞，而可以適用。此已據最高行政法院100 年度判字
    第1047號判決廢棄前審判決發回意旨載述：農委會訂定回饋
    金繳交辦法，關於回饋金計算方式，應依開發利用程度類別
    ，以水土保持主管機關核定水土保持計畫或簡易水土保持申
    報書之計畫面積與其當期公告土地現值乘積6 ％～12％計算
    ，其類別及計算回饋金之乘積比率由主管機關公告之，被告
    據以公告回饋金乘積比率核與森林法規定之意旨無違，得予
    以適用等語甚明。故原告主張回饋金繳交辦法之課徵額度未
    經法律授權云云，顯非可採。
  (二)山坡地開發建築管理辦法於92年3 月26日修正後，有關山坡
    地建築管理，已刪除山坡地開發許可之規定，納入非都市土
    地使用管制規則予以規範，此參照第3 條規定可明。至於臺
    北市山坡地開發建築要點最近修正時間為88年，並未參酌山
    坡地開發建築管理辦法而為同步修正，致使第7 條仍定有提
    出水土保持計畫書等文件以申請開發許可、第8 條亦有取得
    開發許可後備妥整地計畫、水土保持計畫以申請雜項執照之
    規定，致使另案之最高行政法院99年度判字第1195號判決誤
    解第7 條規定之水土保持計畫係屬水土保持法第12條第4 款
    規定「開發建築用地」所應提出之水土保持計畫書，而第8
    條並非水土保持法第12條規定之水土保持計畫書。但由農委
    會為因應山坡地開發建築管理辦法將開發許可刪除之修正，
    於97年12月5 日以農授水保字第097185133 號函略以：「開
    發建築用地係指得為建築使用之土地，並依法申請建築執照
    或雜項執照之行為。」可見臺北市山坡地開發建築要點第8
    條所稱申請雜項或雜併建照申請時所需提出之水土保持計畫
    書，始為水土保持法第12條第4 款規定應提具水土保持計畫
    書之行為。
  (三)本件原告前向被告申請於系爭山坡地興建住宅，開挖面積為
    1,483.5 平方公尺，並依法提出水土保持計畫書，經被告以
    96年3 月16日府建四字第09601003700 號函核定其水土保持
    計畫書後，由被告都市發展局核發96年10月24日96建字第05
    46號建造執照，該建造執照附表第29點已說明應納回饋金，
    顯證被告實際核照流程已無開發許可，而係發給建造執照，
    與山坡地開發建築管理辦法之流程相同，原告主張及所引非
    本案之其他最高行政法院判決意旨均非可採等語。並聲明求
    為判決駁回原告之訴。
四、本件兩造爭執要點為被告審認原告擬具水土保持計畫送請核
    定就系爭山坡地為建築開發，屬於山坡地開發利用者，應適
    用回饋金繳交辦法繳交回饋金，依臺北市山坡地開發利用繳
    交回饋金之乘積比率，作成原處分核定其應繳交山坡地回饋
    金計9,470,664 元，有無違法？
五、本院判斷如下：
  (一)按：1.森林法第1 條規定：「為保育森林資源，發揮森林公
    益及經濟效用，制定本法。」第2 條規定：「本法所稱主管
    機關：在中央為行政院農業委員會；在直轄市為直轄市政府
    ；在縣（市）為縣（市）政府。」第48條之1 第1 項第2 款
    規定：「為獎勵私人或團體長期造林，政府應設置造林基金
    ；其基金來源如下︰二、山坡地開發利用者繳交之回饋金。
    」第2 項後段規定：「第2 款回饋金應於核發山坡地開發利
    用許可時通知繳交，其繳交義務人、計算方式、繳交時間、
    期限與程序及其他應遵行事項之辦法，由中央主管機關擬訂
    ，報請行政院核定之。」；2.96年3 月1 日修正之回饋金繳
    交辦法第1 條規定：「本辦法依森林法第48條之1 第2 項規
    定訂定之。」第2 條規定：「本辦法所稱山坡地，指水土保
    持法第3 條第3 款所定之山坡地。」第3 條規定：「本辦法
    所稱山坡地開發利用，指水土保持法第12條第1 項及第4 項
    所定，應先擬具水土保持計畫或簡易水土保持申報書之行為
    。」第4 條規定：「山坡地開發利用回饋金（以下簡稱本回
    饋金）之繳交義務人，為擬具水土保持計畫或簡易水土保持
    申報書之水土保持義務人。」第5 條規定：「（第1 項）本
    回饋金之計算方式，應依其開發利用程度之類別，以水土保
    持主管機關核定水土保持計畫或簡易水土保持申報書之計畫
    面積與其當期公告土地現值乘積百分之6 至百分之12計算。
    （第2 項）無公告土地現值者，以毗鄰或鄰近之公告土地現
    值計算。（第3 項）第1 項類別及計算回饋金之乘積比率，
    由主管機關公告之。」第6 條第1 項規定：「水土保持主管
    機關核定水土保持計畫或簡易水土保持申報書前，屬應繳交
    本回饋金者，由當地主管機關計算本回饋金數額，通知繳交
    義務人於申領水土保持施工許可證或簡易水土保持申報書核
    可函前一次繳納。」；3.被告92年8 月8 日府建三字第0921
    4929601 號公告之開發利用程度類別及計算回饋金之乘積比
    率規定略以：「二、開發利用程度類別及計算回饋金之乘積
    比率，詳左列：…開發建築者，百分比12％…（註：98年12
    月24日修正為：原有合法房屋改建重建者、農舍者、學校事
    業及社會福利相關暨其附屬設施者為6 ％，公用事業設施者
    為8 ％，獨立或雙併住宅者為10％，連棟或集合住宅者為11
    ％，其他非以上類別之開發建築者為12％。）」；4.水土保
    持法第3 條第3 款規定：「本法專用名詞定義如下：三、山
    坡地：係指國有林事業區、試驗用林地、保安林地，及經中
    央或直轄市主管機關參照自然形勢、行政區域或保育、利用
    之需要，就合於下列情形之一者劃定範圍，報請行政院核定
    公告之公、私有土地：(一)標高在100 公尺以上者。(二)標高未
    滿100 公尺，而其平均坡度在5 ％以上者。」第6 條規定：
    「水土保持之處理與維護在中央主管機關指定規模以上者，
    應由依法登記執業之水土保持技師、土木工程技師、水利工
    程技師、大地工程技師等相關專業技師或聘有上列專業技師
    之技術顧問機構規劃、設計及監造。但各級政府機關、公營
    事業機構及公法人自行興辦者，得由該機關、機構或法人內
    依法取得相當類科技師證書者為之。」第8 條第1 項第5 款
    、第2 項規定：「（第1 項第5 款）下列地區之治理或經營
    、使用行為，應經調查規劃，依水土保持技術規範實施水土
    保持之處理與維護：五、於山坡地或森林區內開發建築用地
    ，或設置公園、墳墓、遊憩用地、運動場地或軍事訓練場、
    堆積土石、處理廢棄物或其他開挖整地。」「（第2 項）前
    項水土保持技術規範，由中央主管機關公告之。」第12條第
    1 項第4 款、第2 項、第4 項規定：「（第1 項第4 款）水
    土保持義務人於山坡地或森林區內從事下列行為，應先擬具
    水土保持計畫，送請主管機關核定，如屬依法應進行環境影
    響評估者，並應檢附環境影響評估審查結果一併送核：四、
    開發建築用地、設置公園、墳墓、遊憩用地、運動場地或軍
    事訓練場、堆積土石、處理廢棄物或其他開挖整地。（第2
    項）前項水土保持計畫未經主管機關核定前，各目的事業主
    管機關不得逕行核發開發或利用之許可。……（第4 項）第
    1 項各款行為，屬中央主管機關指定之種類，且其規模未達
    中央主管機關所定者，其水土保持計畫得以簡易水土保持申
    報書代替之；其種類及規模，由中央主管機關定之。」行為
    時同法施行細則第4 條第1 項第3 款第6 目規定：「本法第
    6 條所定水土保持之處理與維護在中央主管機關指定規模以
    上者，其規模如下：三、於山坡地或森林區內從事下列開發
    、經營或使用行為：(六)開發建築用地，其建築基地面積在50
    0 平方公尺以上。」；5.99年10月15日修正前水土保持技術
    規範第1 條規定：「本規範依水土保持法（以下簡稱本法）
    第8 條第2 項規定訂定之。」第8 條規定：「於山坡地或森
    林區內開發建築用地，應避免大規模開挖整地、挖填土石方
    ，減少對水文、環境之不利影響為原則。為防止開挖整地引
    發洪水與土砂災害，對計畫地區之地表、地下排水系統、開
    挖整地、防砂、沉砂、滯洪、邊坡穩定及植生綠化等水土保
    持處理與維護，以及臨時防災措施，應作系統規劃、配置，
    並依施工順序妥予處理。」第88條第1 項規定：「開挖整地
    係指為開發目的，而對原地形採取挖填土石方之行為。」第
    171 條規定：「擋土牆不得作為建築物外牆使用，但經建築
    主管機關同意者，不在此限。」；6.臺北市山坡地開發建築
    要點第8 條第1 項規定：「山坡地開發建築於取得開發許可
    後，申請者應備妥整地計畫（包括挖、填土、棄土計畫）、
    水土保持計畫、土地使用計畫（包括房屋建築配置計畫）、
    設施計畫（包括道路、自來水供水系統、雨水排水系統、雨
    水貯留池、沈沙池、污水下水道及集中污水處理）等計畫之
    相關規劃或設計圖說、環境影響評估報告書、施工進度計畫
    、財務計畫等文件向建築主管機關申請核發雜項執照後，始
    使得動工。」第12條規定：「山坡地之開發建築，除應依本
    要點之規定辦理外，並應依建築技術規則、山坡地開發建築
    管理辦法、環境影響評估法、水土保持法、山坡地保育利用
    條例及臺北市土地使用分區管制規則等相關規定辦理。」
  (二)復按行政訴訟法第260 條第3 項規定：「受發回或發交之高
    等行政法院，應以最高行政法院所為廢棄理由之法律上判斷
    為其判決基礎。」是以本件最高行政法院判決廢棄前審判決
    發回理由已揭示：1.森林法第48條之1 規定政府應設置造林
    基金，以獎勵私人或團體長期造林，而於同條第1 項第2 款
    明定「『山坡地開發利用者』繳交之回饋金」為造林基金來
    源之一，復於同條第2 項規定該回饋金「應於核發山坡地開
    發利用許可時通知繳交」；至回饋金繳交義務人（繳交回饋
    金之具體對象）、計算方式、繳交時間、期限與程序及其他
    應遵守事項之辦法，則授權由中央主管機關擬訂，報請行政
    院核定之，其授權之目的、範圍及內容具體明確，自為憲法
    之所許，且農委會依據授權訂定之回饋金繳交辦法就「山坡
    地」、「山坡地開發利用」、「山坡地開發利用回饋金之繳
    交義務人」、「回饋金之計算方式及其上下限度、繳交之方
    式及時間」等事項所為之規定，及被告公告之「回饋金乘積
    比率」均核與森林法規定之意旨無違，得予適用；2.於山坡
    地開發建築用地或其他開挖整地，除應依水土保持法及其授
    權訂定之水土保持技術規範、山坡地保育利用條例暨建築法
    、山坡地建築管理辦法等相關規定辦理外，並應依據森林法
    第48條之1 及其授權訂定之回饋金繳交辦法、主管機關公告
    之回饋金乘積比率，繳交回饋金；3.所謂開挖整地依水土保
    持技術規範第88條第1 項規定，係指為開發目的而對原地形
    採取挖填土石方之行為；同規範第171 條明定擋土牆除經建
    築主管機關同意者外，不得作為建築物外牆使用，亦即擋土
    牆不得與建築物共構，故無從徒依農委會94年3 月4 日農授
    水保字第0941803754號函釋：「(四)個案審核時，於山坡地或
    森林區內建築執照申請案（含雜項執照、建造執照），如僅
    為建築物挖掘基礎（或地下室）、建築物基礎（或地下室）
    『開挖所施作之擋土安全措施、擋土設施與建築物合體連結
    』等之建築行為」，即忽略個案實際情況，而排除水土保持
    法第12條規定之適用；4.依水土保持法第1 條、第8 條及第
    12條規定意旨，水土保持計畫係配合目的事業開發行為所採
    行之水土保持處理與維護，在山坡地開發建築用地或其他開
    挖整地即應依規定擬具水土保持計畫書，送請主管機關核定
    ，其「水土保持計畫面積」自應與「目的事業主管機關核發
    開發或利用許可面積」相當等意旨（見最高行政法院判決發
    回理由第六項所示），則本院就本件更為審理，依前引行政
    訴訟法第260 條第3 項規定，即應以上開最高行政法院所為
    廢棄理由之法律上判斷為判決基礎，方屬適法。是以原告援
    用本院97年度訴更一字第70號判決及最高行政法院97年度判
    字第578 號、98年度判字第179 號及99年判字第1198號判決
    等個案見解資為主張原處分違法之論據，因與上開最高行政
    法院廢棄發回判決理由意旨相左，無從參酌。
  (三)經查：原告因擬興建兩棟社會福利設施（產後護理機構）之
    建築物，須在系爭山坡地上實施整地開挖，面積共1,483.5
    平方公尺，乃於95年底擬具新建工程水土保持計畫書申請被
    告核定，經被告委託臺灣省水利技師公會於96年2 月間審查
    通過，被告旋以96年3 月16日府建四字第09601003700 號函
    准予核定，並作成原處分核定原告應繳交之山坡地回饋金計
    9,470,664 元，原告不服，提起訴願，經決定駁回等情，為
    兩造所不爭執，並有卷附原告之新建工程水土保持計畫影本
    （見被告答辯卷第173 至199 頁）、被告96年3 月16日府建
    四字第09601003700 號函（見被告答辯卷第163 至166 頁）
    、原處分（見被告答辯卷第145 至14 7頁）、農委會97年5
    月6 日農訴字第0970105007號訴願決定（見本院前審卷一第
    60至65頁）等件可稽，堪予認定。
  (四)原告雖主張：森林法第48條之1 第2 項僅就「繳交義務人、
    計算方式、繳交時間、期限與程序」為授權規定，而對於繳
    交額度未自為或授權訂定，則農委會及被告就此未經法律授
    權之事項逕行訂定辦法，明顯違憲云云。惟按憲法為國家至
    高無上之法規範，法律牴觸憲法者無效，稽之憲法第171 條
    之規定可明。是法官於審理案件時，自有優先遵守憲法之義
    務，但依憲法第78條及第79條第2 項、第80條之規定，並參
    照司法院釋字第371 號之解釋意旨，法律與憲法有無牴觸發
    生疑義而須予以解釋時，由司法院大法官掌理，非經司法院
    大法官宣告法律牴觸憲法失效，法官即應依據法律獨立審判
    ，不得逕行認定法律為違憲而拒絕適用。是以法官本其合理
    之確信，認為應適用之法律有牴觸憲法之疑義者，固須先行
    裁定停止訴訟程序，聲請司法院大法官解釋以資解決，然如
    認並無違憲之虞者，即無此必要。本件上開最高行政法院判
    決廢棄理由已表明森林法第48條之1 所為授權之目的、範圍
    及內容具體明確，並無違憲之虞，且農委會訂定之回饋金繳
    交辦法及被告公告之回饋金乘積比率，均無違森林法規定意
    旨皆可適用之法律見解，已如前述，本院自應受拘束，況且
    參照司法院釋字第612 號解釋意旨，在母法概括授權下所發
    布之法規命令，是否超越法律授權，不應拘泥於法條所用之
    文字，而應就該法律本身之立法目的，及整體規定之關聯意
    義為綜合判斷，是法律規定之授權條款雖未就特定事項之授
    權內容與範圍為明確之規定，惟依法律整體解釋，應可推知
    立法者有意授權主管機關就該特定事項以命令為之，俾達成
    有效之行政目的，仍不能認有違法律保留原則。揆諸森林法
    第1 條及第48條之1 第1 項第2 款、第2 項前段之規定，可
    知森林法之立法目的，旨在保育森林資源，發揮森林公益及
    經濟效用，故創設回饋金繳交制度，俾藉以制約山坡地開發
    之速度，同時獎勵並實施長期造林，彌補因滿足經濟需求而
    開發山坡地所生之損失，以減緩經濟發展與環境保護之衝突
    。是故回饋金屬於造林基金來源之一，其目的供作獎勵私人
    或團體長期造林之用，至於回饋金之繳交義務人、計算方式
    、繳交時間、期限與程序及其他應其遵行事項，森林法第48
    條之1 第2 項已明文授權中央主管機關擬訂，報請行政院核
    定之，而基於各地方之差異性及執行之需要強度，本須賦予
    各地方主管機關區別當地各類別開發行為之具體情節，酌情
    在山坡地開發利用回饋金繳交辦法所定之回饋金乘積比率限
    度內，訂定細節性及技術性之規則，是以被告鑒於臺北市轄
    區內開發山坡地供作建築所獲取之利益及所生影響之程度，
    訂定其回饋金乘積比率上限為12％，殊難認有違反比例原則
    。從而，農委會參照森林法第2 條規定之立法目的，依同法
    第48條之1 第2 項之授權規定，本於中央主管機關地位頒行
    山坡地開發利用回饋金繳交辦法，規定回饋金繳交義務人之
    成立要件及其免繳情形、回饋金之計算方式，繳交程序、收
    取後之處理方法等事項，並由被告在上開辦法規定之乘積限
    度內，就各類開發行為具體其乘積比率，經核均無悖離森林
    法之立法目的及授權意旨，殊難謂有違反法律明確授權之情
    形，自得作為本件適用之準據。
  (五)原告雖復主張：回饋金繳交辦法規定應繳交回饋金之開發利
    用行為應限於破壞原自然地形、地貌（原生表土）之行為，
    原告擬具水土保持計畫係供作申請雜項執照，並非為水土保
    持法第12條第1 項或第4 項規定之目的，故不符合回饋金繳
    交辦法第3 條規定之開發利用行為云云。然觀之森林法第48
    條之1 第1 項第2 款及回饋金繳交辦法第3 條、第4 條之規
    定，可見回饋金之繳交義務人為開發利用山坡地，而擬具水
    土保持計畫或簡易水土保持申報書之水土保持義務人。易言
    之，只須義務人之行為符合水土保持法12條第1 項各款所定
    之態樣，其要件即具足，至於其行為有無破壞原生表土，要
    非所問。且所稱水土保持義務人乃以擬具水土保持計畫或簡
    易水土保持申報書之開發利用山坡地者為對象，縱使該義務
    人係接續他人而為開發利用，亦不影響其義務之成立。又依
    前引水土保持法第12條第第1 項第4 款及水土保持法施行細
    則第4 條第1 項第3 款第6 目之規定，水土保持義務人於山
    坡地從事開發建築用地之開挖整地行為，其建築基地面積在
    500 平方公尺以上者，非但應先擬具水土保持計畫，且水土
    保持之處理與維護，亦應由依法登記執業之水土保持技師、
    土木工程技師、水利工程技師、大地工程技師等相關專業技
    師或聘有上列專業技師之技術顧問機構規劃、設計及監造。
    本件依卷附原告建照執照申請書及系爭山坡地之土地登記謄
    本所載（見被告答辯卷第80頁及第199 頁），原告從事開發
    之建築基地面積為2,852.99平方公尺，而依水土保持計畫檢
    核表所載，原告申請開發及被告核准之開挖整地之面積為1,
    483.5 平方公尺，自屬水土保持法第12條第1 項第4 款之開
    發利用行為。再者，本件經農委會就系爭山坡地之開發有無
    建築物主體以外之其他開挖整地行為乙項鑑定結果，已據其
    函覆檢附現勘紀錄載稱：「陸、討論事項：案由：……宏昇
    公司於臺北市○○區○○段○ ○段107 地號新建工程，是否
    屬於建築物挖掘基礎（或地下室）、建築物基礎（或地下室
    ）開挖所施作之擋土安全措施、擋土設施與建築物有合體連
    結等之建築行為案。決議：一、本案現況為，A 棟建築物分
    為2 工區施工，A1區施作至地下室1 樓頂版，A2區施作至地
    下室2 樓底版，B 棟建築物已施作至4 樓版（地下室已施作
    完成），建築物以外之基地範圍內部分鋪設塑膠帆布、覆蓋
    稻草席及PC打底。二、本案建築物地下室施工法為預壘椿擋
    土牆及H 型鋼擋土支撐工法，經現場與會單位討論，符合行
    政院農業委員會94年3 月4 日農授水保字第0941803754號函
    釋之『地下室開挖所施作之擋土安全措施、擋土設施與建築
    物有合體連結等之建築行為』；但建築物基礎及地下室外仍
    有該函釋所稱之『其他開挖整地』。土木技師公會高文宗：
    意見：現場比對純屬建築行為外，有下列2 點涉及其他整地
    行為：1.新設溝渠(1)B 棟南區U3-1排水溝在A 、B 棟間連通
    坡道至既有水溝段。(2)B 棟北側U6-3排水溝。2.修復既有水
    溝設施(1)U4-2及U6-4排水溝。(2)人孔（MH1 及MH2 ）入口。
    」等語，有農委會水土保持局98年4 月3 日水保監字第0981
    849635號函及現勘紀錄在卷可（見本院前審卷二第2 至8 頁
    ），堪認本件已涉及建築物主體以外之其他開挖整地行為，
    亦無適用上開農委會94年3 月4 日農授水保字第0941803754
    號函釋之餘地。
  (六)至於原告所稱：本件建築案係依臺北市山坡地建築要點第8
    條所提出水土保持計畫，與水土保持法第12條第1 項無涉，
    且依臺北市山坡地建築要點第3 條及第7 條第2 項規定，原
    告准免申請開發許可，應實質認定所提水土保持計畫之性質
    ，不得僅憑形式認定，即課予原告繳交回饋金乙節，因原告
    上開水土保持法第12條第1 項第4 款規定之山坡地開發利用
    行為，已符合回饋金繳交辦法第3 條規定應繳交回饋金之要
    件，已如前述，核其申請開發之土地是否符合臺北市山坡地
    建築要點第3 條及第7 條第3 項之免申請開發許可之要件無
    涉，附此敘明。
  (七)又山坡地開發使用係以總體使用標的擬具水土保持計畫，自
    應以該使用標的之核准開挖整地總面積為核定範圍，始能符
    合制約功能與目的，而且最高行政法院廢棄發回判決理由復
    載述：水土保持計畫面積應與目的事業主管機關核發開發或
    利用許可面積相當之意旨甚明可據。是本件原告申請核准開
    挖整地之系爭山坡地總面積為1.483.5 平方公尺，而該土地
    之96年度公告現值為每平方公尺53,200元（見被告答辯卷第
    151 至153 頁），被告按前揭開發利用程度類別及計算回饋
    金之乘積比率所定開發建築類別計算回饋金之乘積比率12％
    ，核算其應繳交之回饋金總額為9,470,664 元，核無違誤。
六、綜上所述，原告上開主張各節，均無足取。從而，被告依行
    為時之山坡地開發利用回饋金繳交辦法及開發利用程度類別
    及計算回饋金之乘積比率等相關規定，作成原處分核課原告
    開發系爭山坡地應繳交回饋金計9,470,664 元，並無違法，
    訴願決定予以維持，核無不合。原告訴請撤銷，為無理由，
    應予駁回。
據上論結，本件原告之訴為無理由，依行政訴訟法第98條第1 項
前段，判決如主文。
中　　華　　民　　國　　100　 年　　11　　月　　29　　日
　　　　　　　　　　臺北高等行政法院第七庭
                          　　審判長法  官　黃  秋  鴻
                             　　　 法  官　畢  乃  俊
                            　 　　 法  官　蔡　紹　良
上為正本係照原本作成。
如不服本判決，應於送達後20日內，向本院提出上訴狀並表明上
訴理由，如於本判決宣示後送達前提起上訴者，應於判決送達後
20日內補提上訴理由書（須按他造人數附繕本）。
中　　華　　民　　國　　100　 年　　11　　月　　29　　日
　　　　　　　　　　　　　　　　　　書記官　林　俞　文